臺灣高等法院民事判決　　　　　　 95年度重上更(一)字第196號
上　訴　人　國防部軍備局採購中心（原國防部採購局）
法定代理人　乙○○
訴訟代理人　陳金泉律師
　　　　　　葛百鈴律師
　　　　　　李瑞敏律師
被 上訴 人　維特科技股份有限公司
法定代理人　甲○○
訴訟代理人　楊國宏律師
複 代 理人　余忠益律師
上列當事人間請求給付貨款事件，上訴人對於中華民國93年12月
31 日臺灣臺北地方法院93年度訴字第1373號第一審判決提起上
訴，經最高法院第一次發回更審，本院於96年11月13日言詞辯論
終結，判決如下：
    主      文
原判決除確定部分外廢棄。
上廢棄部分，被上訴人在第一審之訴駁回。
第一審（除確定部分外）、第二審及發回前第三審訴訟費用由被
上訴人負擔。
    事實及理由
一被上訴人起訴主張：兩造於民國90年7月5日簽訂國防部採購局
  訂購軍品合約（下稱系爭合約），約定由伊以新臺幣（下同）
  138,160,000元承製上訴人公開招標之抗近紅外線迷彩斜紋布
  之布匹（下稱系爭迷彩布），並分為四批交付。其中第一批布
  料因透氣度未合乎規格，經上訴人同意減價收受。第二、四批
  布料經上訴人目視驗收通過後，送國防部聯合後勤司令部軍品
  鑑定測試處（下稱軍品鑑測處）檢驗，均有透氣度一項不符合
  約約定，其中第二批布料再送財團法人中國紡織工業研究中心
  （下稱中紡中心）及經濟部標準檢驗局（下稱標準檢驗局）辦
  理再驗，經採多數決之結果，亦僅認定有透氣度、色差兩項不
  合驗收標準。詎上訴人竟主張第二、四批之布料不符合系爭合
  約之驗收標準，並發函解除系爭合約。然系爭第二、四批布料
  關於透氣度、色差之瑕疵並非重大，且不影響整體之功能。況
  上訴人於檢驗同一標案之第一批布料時，亦主張有透氣度不合
  格之情形，惟上訴人仍以該布料經洗滌後透氣度能夠並已經有
  所改善，因認其瑕疵輕微而減價收受，益證第二、四批布料之
  瑕疵並非重大，上訴人逕行解除契約並不合法，伊並未同意解
  除系爭第二、四批之買賣契約。又系爭第二、四批布料現仍為
  伊保管中，上訴人為同時履行抗辯，伊同意交付上訴人布料等
  情。爰依系爭合約及民法第367條之規定，求為命上訴人給付
  7,416萬元，及自起訴繕本送達翌日起加計法定遲延利息之判
  決。
  上訴人則以：兩造簽立系爭合約後，被上訴人所交付第一批布
  料經送軍品鑑測處檢驗後，有透氣度一項未達約定之品質標準
  ，然已接近契約所定之標準，伊認為該批布料瑕疵輕微，且考
  量當時國軍確有急需，遂依法完成檢討後，以72萬元為減價收
  受，並於收受時特請被上訴人後續之製作就此瑕疵部分，務必
  研發、檢討，進行改善。詎被上訴人嗣交付系爭第二、四批布
  料，經檢驗結果均未達系爭合約標準，被上訴人復未加改善，
  伊不得已乃解除系爭第二、四批布料之買賣契約，即被上訴人
  亦同意解除系爭第二、四批之買賣契約，並取回第二、四批之
  布料。是被上訴人請求伊給付系爭布料之價金，顯非有據。至
  台南女子技術學院（現改制為台南科技大學，下稱台南科大）
  所為之第二批（未及於第四批）檢驗報告之檢測內容，與國軍
  實際使用環境相去甚遠，自無足憑。且前開檢驗報告僅對透氣
  度問題作檢驗，關於系爭第二批布料之其他瑕疵並未處理，亦
  非對第四批布料檢驗，自不得援用。倘認定本件伊應予減價收
  受，則伊亦得援引民法第264條之規定，主張同時履行抗辯等
  語，資為抗辯。
二原審命上訴人給付64,628,704元，及其中500萬元自起訴狀繕
  本送達之翌日即93年5月26日起，另59,628,704元自補充理由
  (一)狀繕本送達之翌日即93年7月24日起，均加計法定遲延利息
  ，駁回被上訴人其餘之請求。被上訴人就其敗訴之9,531,296
  元 (74,160,000－64,628,704)本息部分，未聲明不服；上訴
  人則就其敗訴部分提起上訴，聲明：
  (一)原判決不利於上訴人部分廢棄。
  (二)上廢棄部分，被上訴人在第一審之訴及假執行之聲請均駁回
    。
  (三)主張同時履行抗辯，即如受不利判決，上訴人之給付，應於
    被上訴人將58吋系爭迷彩布927,000碼交付予上訴人之同時
    履行之。
  被上訴人則聲明：上訴駁回。
三被上訴人主張前揭事實，提出系爭合約、第二、四批系爭迷彩
  布檢驗結果報告、上訴人通知函、調解聲請函、上訴人函、台
  南科大檢驗報告、行政院公共工程委員會（下稱公共工程會）
  函、減價收受方案等件為證（原審卷第9-160頁）。兩造就：
  (一)被上訴人於90年6月28日就上訴人所辦理之系爭迷彩布公開
  招標程序參與競標，經被上訴人以138,160,000元價格得標。
  兩造於90年7月5日簽訂系爭合約，依該合約之內容，該批採購
  案分為四批交付；(二)被上訴人交付之第一批布料，因透氣度未
  合乎規格，經上訴人減價收受；上訴人認被上訴人交付之第二
  批布料有透氣度及色差二項不合格，以契約通用條款第15.3條
  第3項第2款之相關約定，於91年8月14日以駒駿字第4921號函
  就第二批布料為解除契約之意思表示；第三批布料兩造合意解
  除；上訴人復就第四批布料，認有透氣度乙項不合格，而於92
  年4月23日通知解除契約；(二)被上訴人於91年10月8日向公共工
  程會申請就第二、四批布料調解，經公共工程會93年1月15日
  以工程訴字第09300020250號函通知調解不成立，被上訴人遂
  於93年3月25、26日全數領回第二、四批系爭迷彩布等事實不
  爭執。
四被上訴人另主張第二、四批系爭迷彩布雖有透氣度及色差之瑕
  疵，然依台南科大所做之鑑定報告，皆確認前開布料之透氣度
  不必然對於穿著者造成不舒適感，亦不影響其整體安全性，且
  經多次洗滌，將大幅改善布料之透氣度，則第二、四批系爭迷
  彩布之瑕疵並非重大，且不影響整體之功能，上訴人逕行解除
  契約於法不合云云。然依系爭合約附件就系爭迷彩布規格於「
  一品質要求」項下規定有含透氣度在內等17項要求，此觀系爭
  合約載：「（20）附件：附規格一份、色樣一份。‧‧‧規格
  ：一品質要求‧‧‧1-15透氣度：22毫升/平方公分/秒（含）
  以上‧‧‧」等語自明（原審卷第16頁），苟系爭迷彩布關於
  透氣度之要求如非屬重要品質，兩造何須於合約中特別加以約
  定，顯然系爭迷彩布關於透氣度之要求係屬重要品質。再關於
  此透氣度品質標準之要求，為此類同軍品採購合約中之重要要
  求，上訴人提出其與被上訴人另二件相同情形之採購案件，皆
  以透氣度為重要品質而解除契約，有國防部聯合後勤司令部採
  購室書函及被上訴人公司承辦國軍採購案件情形一覽表存卷可
  參〔本院94年度重上字第123號卷（下稱本院重上字卷）(二)第
  26-35頁〕。另國軍自85年迄91年類同軍用迷彩布料之採購，
  關於透氣度皆規定須達22度以上標準，有上訴人提出之迷彩布
  料採購之整理表在卷可參，其中四筆係由被上訴人得標（本院
  卷第33頁）；參諸臺灣地區氣候悶熱，若國軍官兵因穿著不透
  氣軍服，易產生中暑等傷病，即有將透氣度要求特別列入採購
  規格之必要，採購單位先於84年9月14日要求透氣度達一定標
  準，有聯勤總部經理生產處（84）定萍字第1697號函載：「
  說明：一、抗近紅外線迷彩野戰服據反映（應）有不透氣缺失
  ，請派員‧‧‧實地瞭解，並針對材質、組織、密度等規格著
  手研議‧‧‧」，進而於85年2月6日具體提出檢討後之規格與
  要求（本院重上字卷(二)第19-21頁），故有上述自85年起採購
  迷彩布時，關於透氣度皆規定須達22度以上標準。以上，系爭
  迷彩布關於透氣度須達22度以上標準係屬系爭合約所要求之重
  要品質，且為被上訴人所明知。
五被上訴人交付之第二批系爭迷彩布，其透氣度據標準檢驗局檢
  驗報告上載試驗結果為22.0、13.70、14.95、12.58、22.0 、
  22.2、22.0、22.1（單位均為c㎡/c㎡/s，即毫升/平方公分/
  秒，見原審卷第201、202、204、206、209、211、213、214
  頁），其中有三疋不合格，依系爭合約清單上載「六、檢驗方
  式：(一)目視檢查之抽樣及檢查‧‧‧(二)、儀器檢驗之抽樣及檢
  驗‧‧‧2.‧‧‧(3)每疋送驗布料由檢驗單位分別出具檢驗報
  告，且各項檢驗結果均需符合品質要求標準，如有乙項未達標
  準即判不合格」（原審卷第14頁），顯然上開迷彩布依標準檢
  驗局檢驗報告，其中關於透氣度係不合格。再依中紡中心檢驗
  報告，上開迷彩布之透氣性（度）為10.4、12.6、11.4、15.5
  、13.0、15.7、13.4、17.2、16.8、16.0、15.7、12.4、12.3
  （單位均為立方公分/平方公分/秒，見原審卷第216-228頁，
  立方公分即毫升），是其透氣度亦不合格。再被上訴人交付之
  第二批系爭迷彩布，第一、二次依序隨機抽樣十三、十四疋為
  檢驗樣本，關於透氣度之檢驗無一合格；第四批第一、二次各
  隨機抽樣取出十三疋檢驗，依序僅一疋、二疋合格，其餘依序
  有十一、十二疋不合格，有各批布料檢驗數值彙整表附卷足憑
  （本院重上字卷(一)第143、145頁），均屬前揭系爭合約約定「
  (3)每疋送驗布料由檢驗單位分別出具檢驗報告，且各項檢驗結
  果均需符合品質要求標準，如有乙項未達標準即判不合格」，
  顯然被上訴人交付之系爭第二、四批系爭迷彩布就透氣度言不
  合格。而所謂透氣度，係利用布料阻擋氣體通過所增加之壓力
  ，再換算成透氣度，測量單位係以每秒每平方公分布料所通過
  之氣體體積（立方公分即毫升，c㎡即ml）計算。透氣度越高
  ，人體所排濕氣及微氣候間之氣體越容易排出與外界交換，濕
  氣較不容易擬結在衣服上產生不適感；乃被上訴人交付之第二
  、四批系爭迷彩布，其中透氣度有低至10.4者，然陸軍飛行夾
  克使用之防火布，透氣度尚有10/ml/c㎡/秒（本院卷第34 頁
  ），顯示被上訴人交付之上開迷彩布透氣度有接近防火布者，
  自屬瑕疵重大、未合於系爭合約約定透氣度之品質。
六雖台南科大就第二批系爭迷彩布所為檢驗，整體評估為：「1.
  綜合整個檢驗結果，得知B布料在透氣性及皮膚溫等舒適性相
  關之測試上有較佳的表現，而在織密、色差及柔軟度等物性上
  ，A、B兩者並無明顯的差異。2.在低溫低濕環境下穿著A、B
  兩種布料時的皮膚溫並無明顯差異。而在高溫高濕的環境下穿
  著A布料時的皮膚溫，雖較穿著B布料時稍高，但其溫度差異並
  不大，應不至於影響機能性與安全性」云云，然台南科大之實
  驗環境在：「於氣流0.3m/sec以下，室溫22℃、相對濕度RH40
  ％±2％及室溫30℃、相對濕度RH70％±2％兩種環境下進行皮
  膚溫測試」（原審卷第136、148頁），即台南科大上開評估結
  果之低溫指攝氏（下同）22度、高溫指30度，然此與臺灣六至
  九月平均最高溫均超過30度（本院卷第247頁），夏季最高溫
  常逾35度，為眾所週知之事，最高氣溫且曾達39.7度，是台南
  科大上開評估之實驗環境之高溫僅界定於室溫30度，即與事實
  有違，且該實驗環境係在室內為之（實驗儀器為室內健身用腳
  踏車），亦與國軍操演甚至未來作戰係在室外進行有異。況系
  爭合約第12.6條約定：「‧‧‧乙方（被上訴人）對化學成份
  或物理性檢驗之不合格檢驗結果，表示不服者，得申請再驗‧
  ‧‧如申請再驗得送請原檢驗單位實施再驗，如遇重大糾紛或
  廠商不同意由原檢驗單位再驗時，得經雙方同意之二個（偶數
  ）以上具有公信力檢驗機構之檢驗結果，連同原檢驗結果，以
  多數決處理」等語（原審卷第22頁），依該條款內容及前後文
  義觀之，該多數決方式係在於處理系爭迷彩布規格所載各品質
  項目是否合格之判定，而系爭迷彩布依上開標準檢驗局、中紡
  中心、台南科大之檢驗結果，前二者認系爭迷彩布之透氣度未
  達系爭合約標準，判定不合格，台南科大認「不至於影響機能
  性與安全性」，則依上述多數決方式仍應認系爭迷彩布之透氣
  度係屬不合格，是台南科大上開檢驗結果仍難作為有利於被上
  訴人認定之依據。至萬能技術學院之檢驗結果係關於色差部分
  （原審卷第149頁以下），與上開透氣度之判定無涉。
七系爭合約第5.7條第1項第8款、第9款、第15.3條第3項第2款、
  第17.1條分別約定：「乙方（被上訴人有下列情形之一，其所
  繳納之履約保證金不予發還，充作懲罰性違約金‧‧‧(8)因可
  歸責於乙方（被上訴人）之事由致終止或解除契約者。(9)查驗
  或驗收不合格，且未於通知期限內依規定辦理者」、「乙方（
  被上訴人）不為第一項所定期限內為改正措施、拒絕為改正措
  施或其瑕疵不能改正者，甲方（上訴人）得採行‧‧‧解除契
  約，沒收履約保證金，充作懲罰性違約金‧‧‧」、「乙方（
  被上訴人）有違反第5.7條之情事，甲方（上訴人）得以書面
  通知終止或解除契約之全部或一部，並得向乙方（被上訴人）
  請求因此所生之損害賠償」等語（原審卷第19、23-24頁）。
  依上訴人91年8月14日（九一）駒駿字第004921號函、92年4月
  23日車輜字第0920002298號函分別載：「主旨：‧‧‧有關第
  二批修復重交貨品之再驗檢驗結果及解約事宜‧‧說明：本案
  第二批修復重交貨品經貴公司申請再驗後，依‧‧‧檢驗局檢
  驗報告，其中『透氣度』‧‧‧；及依中‧紡‧中心檢驗報告
  ，其中『透氣度』‧‧‧經‧‧判定為不合格，本批再驗後連
  同原檢驗結果以多數決方式判定為不合格，因此按契約通用條
  款，15.3第2項第2款之相關規定辦理本批解約」、「說明：一
  鑒於本案第三、四批修復重交貨品均經檢驗不合格，依契約‧
  ‧貴公司得提‧‧再驗事宜‧‧‧貴公司均未依契約訂定之檢
  驗機關提請再驗事宜‧‧‧本局現依通用條款17.1之規定辦理
  未案第三、四批解約」云云（原審卷第268-271頁），顯然被
  上訴人最初交付之第二、四批系爭迷彩布，因目視或送軍品鑑
  測處檢查、檢驗不合格而退貨，上訴人已依系爭合約之約定通
  知被上訴人於期限內依規定辦理，故上開二函載：「修復重交
  貨品」，即被上訴人亦自認：「系爭第二、四批料均經修復、
  重交」在卷 (本院重上字卷(二)第162頁)，而經被上訴人修復再
  提出之給付，就透氣度言仍不合格，已如上述，則上訴人依合
  約之約定解除上開第二、四批系爭迷彩布之契約，自無不合。
  另系爭迷彩布之透氣度為系爭合約約定之重要品質，而被上訴
  人交付之系爭迷彩布關於透氣度有重大瑕疵，均如上述，則被
  上訴人自不得援引系爭合約第15.3條第2項 (按應為第3項，因
  第2項無第2款)第2款但書：「但瑕疵非重要且不影響整體功（
  性）能者，甲方（上訴人）不得解除契約，僅得請求減少價金
  」，主張上訴人之解除契約不合法，且不因上訴人曾因急需而
  同意減價收受第一批迷彩布，而有不同。又系爭合約第12.6條
  約定：「‧‧‧乙方（被上訴人）對化學成份或物理性檢驗之
  不合格檢驗結果，表示不服者，得申請再驗‧‧‧如申請再驗
  得送請原檢驗單位實施再驗，如遇重大糾紛或廠商不同意由原
  檢驗單位再驗時，得經雙方同意之二個（偶數）以上具有公信
  力檢驗機構之檢驗結果，連同原檢驗結果，以多數決處理」，
  依其內容及前後文義觀之，該多數決方式係在於處理系爭迷彩
  布規格所載各品質項目是否合格之判定，已如上述，自與瑕疵
  項目若干之認定無關，被上訴人主張第二、四批系爭迷彩布依
  序僅有透氣度及色差兩項、透氣度一項不符合約約定，其餘品
  質項目均符合合約約定，依上開多數決約定，上訴人解除契約
  有失公平云云（原審卷第4頁、本院重上字卷(二)第173頁），亦
  非可採。另按「契約解除時，當事人雙方回復原狀之義務，除
  法律另有規定或契約另有訂定外，依左列之規定：一　由他方
  所受領之給付物，應返還之」，民法第259條第1款定有明文。
  上訴人於91年8月4日、92年4月23日分別向被上訴人為解除第
  二、四批布料合約之意思表示，被上訴人收受該解除合約之意
  思表示後，即於93年3月25日、26日派員向上訴人取回布料，
  被上訴人該取回買賣標的物（即第二、四批系爭迷彩布）之舉
  ，外觀上屬行使解除契約後回復原狀之權利，故上訴人主張被
  上訴人已認同其解除契約之意思表示一節，亦非全然無據。是
  被上訴人主張上訴人解除第二、四批系爭迷彩布之買賣契約不
  合法云云，自無可採。
八綜上所述，系爭第二、四批系爭迷彩布之買賣契約已經上訴人
  合法解除，該契約既經解除，其契約自始歸於消滅，則被上訴
  人本於已消滅之第二、四批系爭迷彩布買賣契約，請求上訴人
  給付被上訴人64,628,704元，及其中500萬元自起訴狀繕本送
  達之翌日即93年5月26日起，另59,628,704元自補充理由(一)狀
  繕本送達之翌日即93年7月24日起，均至清償日止，按年息5％
  計算之利息，於法無據，應予駁回。原審命上訴人給付部分，
  尚有未洽，上訴意旨指摘此部分原判決不當，求予廢棄改判，
  為有理由，應由本院予以廢棄，改判如主文第二項所示。
九本件因事證已臻明確，兩造其餘攻擊、防禦方法及所為之立證
  ，經審酌後認與判決之結果不生若何影響，無庸再逐一予以論
  列，合併敘明。
據上論結，本件上訴為有理由，依民事訴訟法第450條、第78條
，判決如主文。
中　　華　　民　　國　　96　　年　　11　　月　 　27 　日
                    民事第十六庭
                        審判長法　官 沈方維
　　　　　　　　　　　　  　　法　官 呂淑玲
　　　　　　　　　　　　　  　法　官 湯美玉
正本係照原本作成。
如不服本判決，應於收受送達後20日內向本院提出上訴書狀，其
未表明上訴理由者，應於提出上訴後20日內向本院補提理由書狀
（均須按他造當事人之人數附繕本）上訴時應提出委任律師或具
有律師資格之人之委任狀；委任有律師資格者，另應附具律師資
格證書及釋明委任人與受任人有民事訴訟法第466條之1第1項但
書或第2項（詳附註）所定關係之釋明文書影本。
中　　華　　民　　國　　96　　年　　11　　月　　29　　日
　　　　　　　　　　　　　　　書記官 蕭進忠
附註：
民事訴訟法第466條之1（第1項、第2項）：
對於第二審判決上訴，上訴人應委任律師為訴訟代理人。但上訴
人或其他法定代理人具有律師資格者，不在此限。
上訴人之配偶、三親等內之血親、二親等內之姻親，或上訴人為
法人、中央或地方機關時，其所屬專任人員具有律師資格並經法
院認為適當者，亦得為第三審訴訟代理人。
